臺灣高等法院民事判決　　　　　　　　　 96年度重上字第2號
上　訴　人即
附帶被上訴人　上海商業儲蓄銀行股份有限公司
法定 代理 人　甲○○
訴訟 代理 人　柏有為律師
　　　　　　　藍弘仁律師
被上訴人　即　香港商瑞健股份有限公司台灣分公司
附帶 上訴 人
法定 代理 人　乙○○
訴訟 代理 人　丙○○
上列當事人間請求清償債務等事件，上訴人對於中華民國95年11
月17日臺灣臺北地方法院95年度重訴字第47號第一審判決提起上
訴，被上訴人為附帶上訴，經本院於96年10月 2日言詞辯論終結
，判決如下：
　　主      文
原判決關於命上訴人給付新臺幣玖佰玖拾陸萬零壹佰壹拾玖元本
息之訴部分，及該部分假執行之宣告，暨命上訴人負擔訴訟費用
之裁判均廢棄。
上開廢棄部分，被上訴人在第一審之訴及假執行之聲請均駁回。
被上訴人之附帶上訴駁回。
第一、二審訴訟費用由被上訴人負擔。
    事實及理由
一、本件上訴人之法定代理人原為陳逸平，嗣於民國（下同）96
    年1月1日變更為甲○○，有公司基本資料查詢可稽（見本院
    卷21頁），已據其具狀聲明承受訴訟（見本院卷15頁），合
    先敘明。
二、上訴人即附帶被上訴人聲明求為判決：(一)原判決關於不利上
    訴人部分廢棄。(二)上開廢棄部分，被上訴人在第一審之訴及
    假執行之聲請均駁回。(三)被上訴人之附帶上訴駁回。
    被上訴人即附帶上訴人聲明求為判決：(一)上訴人之上訴駁回
    。(二)原判決關於駁回被上訴人後開第(三)項之訴部分廢棄。(三)
    上訴人應再給付被上訴人新臺幣（下同）3萬9,881元及自94
    年12月7日起至清償日止，按年息5%計算之利息。
三、被上訴人起訴主張：上訴人與訴外人又泰偉企業有限公司（
    下稱又泰偉公司）簽訂應收帳款讓與擔保合約書（下稱系爭
    讓與擔保合約書），受讓又泰偉公司對於伊之應收帳款債權
    ，惟該讓與擔保合約書未經上訴人簽名或蓋章，所約定受讓
    債權之範圍亦不確定，應屬無效；又上訴人與又泰偉公司間
    所簽訂系爭讓與擔保合約，乃通謀而為虛偽意思表示，所隱
    藏之真實法律行為，係以應收帳款作為融資之擔保，且依又
    泰偉公司之債權轉讓通知書，係要求伊將到期之應收帳款，
    電匯至又泰偉公司在上訴人銀行土城分行所開設之帳戶內，
    並非交付予上訴人，足見系爭債權讓與擔保合約確係上訴人
    與又泰偉公司間通謀而為虛偽意思表示，依法亦屬無效；又
    縱認該債權讓與擔保契約為有效，上訴人依該契約所受讓者
    ，亦僅有發生於93年1月27日至同年3月31日期間之債權共計
    383萬6,034元，伊就上開債權已簽發支票 2紙經由上開帳戶
    提示清償完畢，其餘債權未經又泰偉公司出具應收帳款讓與
    明細表予上訴人，且上訴人於出具第2紙額度1,000萬元之應
    收帳款讓與擔保融資同意書後，並未再次通知伊，對伊不生
    效力，是伊自無對上訴人清償之義務，惟上訴人竟於93年 9
    月22日持臺灣桃園地方法院93年度裁全字第3212號假扣押裁
    定前來查封，伊因當日適逢重要來賓來訪，迫於無奈乃應上
    訴人要求簽發票號HSA0000000、 面額1,000萬元之支票（下
    稱系爭支票）交付上訴人暫行保管，雙方並簽立字據，詎上
    訴人竟兌領系爭支票，實屬不當，伊已去函撤銷因急迫、輕
    率、無經驗及被詐欺、脅迫所為簽發系爭支票之意思表示，
    是上訴人受領系爭票款即屬無法律上之原因等情，爰依民法
    第179條不當得利之規定，求為命上訴人給付1,000萬元及自
    94 年12月7日起至清償日止，按年息5%計算利息之判決（被
    上訴人所為超過上開範圍之利息請求，業經原審判決駁回，
    未據被上訴人聲明不服，已告確定）。
    上訴人則以：又泰偉公司為擔保融資墊款債務，與伊簽訂系
    爭讓與擔保合約書，將該公司對於被上訴人之應收帳款債權
    讓與伊，並非通謀而為虛偽意思表示，伊已於93年 3月24日
    通知被上訴人，即已合法受讓又泰偉公司對於被上訴人之已
    到期及將來發生之應收帳款債權；又伊與又泰偉公司簽訂系
    爭讓與擔保合約書後，雖曾將核准融資額度自 700萬元調整
    為 1,000萬元，惟雙方並未另訂讓與擔保合約書，自無再次
    通知被上訴人之必要；又依被上訴人所提出之應付帳款明細
    ，縱使不計被上訴人爭執之債權額996萬0,119元，其發票日
    期在93年 3月24日以後之應付帳款金額仍達1,309萬7,967元
    （包括被上訴人自認已由又泰偉公司讓與上訴人之262萬0,8
    52元在內），即屬伊受讓之債權，被上訴人自應將該部分貨
    款給付予伊，是伊受領系爭 1,000萬元票款，具有法律上之
    原因，並無不當得利可言；又被上訴人簽發系爭支票並無被
    詐欺、脅迫或急迫、輕率、無經驗之情形，其事後以該事由
    撤銷簽發系爭支票之意思表示，實屬無據，且已逾 1年除斥
    期間，亦已不得撤銷等語，資為抗辯。
四、經查訴外人又泰偉公司於93年 3月22日出具系爭讓與擔保合
    約書交付上訴人收執，其前言載明：「茲因立約人（指又泰
    偉公司）向貴行（指上訴人）申請融資並同意將應收帳款讓
    與貴行以擔保融資墊款債務，經貴行同意受讓立約人對其特
    定買受人（以下簡稱買受商，買受商明細詳載於各個應收帳
    款讓與擔保融資同意書）基於繼續性買賣契約、勞務契約或
    其他債權契約而得向買受商請求於一定清償日給付一定金錢
    之應收帳款債權，本應收帳款之讓與，於貴行出具應收帳款
    讓與擔保融資同意書後成立…」；嗣上訴人出具記載買受商
    為被上訴人、融資額度 700萬元之應收帳款讓與擔保融資同
    意書予又泰偉公司，經又泰偉公司同意回簽，其後因變更融
    資額度，上訴人又另行出具記載買受商為被上訴人、融資額
    度 1,000萬元之應收帳款讓與擔保融資同意書，亦經又泰偉
    公司同意回簽；又泰偉公司已就上開債權讓與情事，以「應
    收帳款債權轉讓通知書」通知被上訴人，並請被上訴人將應
    付帳款電匯至上訴人銀行土城分行之又泰偉公司備償專戶（
    帳號：00000000000000）或簽發以上開備償帳戶為受款人之
    票據支付，經被上訴人於93年 3月24日回簽；又被上訴人就
    其對於又泰偉公司、發生於93年1月27日至同年3月31日期間
    之應付帳款共計383萬6,034元，已簽發面額各為136萬5,196
    元、247萬0,838元之支票 2紙，存入上開備償專戶兌付清償
    完畢；另被上訴人又於93年9月22日簽發面額1,000萬元之系
    爭支票交付上訴人，並經上訴人提示兌付之事實，有系爭讓
    與擔保合約書、應收帳款讓與擔保融資同意書、授信批覆決
    議、應收帳款債權轉讓通知書及支票可證（見原審卷(一)10、
    14、41、42、53至57、58頁、卷(二) 165頁及本院卷135、136
    頁），且為兩造所不爭執，固堪信為真實。
五、按債權之讓與，於讓與人與受讓人間之意思合致，即發生債
    權移轉之效力，並於讓與人或受讓人依民法第297條第1項之
    規定，通知債務人時，對於債務人發生效力。債權存在，為
    債權讓與契約之效力要件，非成立要件，自非不得以將來債
    權為讓與之標的，故以將來之債權為讓與標的所成立之契約
    ，苟無法定不得讓與之情形，於得為請求時，其期限如已屆
    至或停止條件成就者，即發生債權讓與之效力（最高法院95
    年度台上字第 374號判決參照）；又將來債權之讓與，以通
    知將來應為債務人之人為已足，並於該讓與之將來債權，爾
    後因一定事實之發生而成為現實之債時，即生移轉之效力，
    無待乎再將之通知於債務人（最高法院95年度台上字第90號
    判決參照）。經查：
    (一)系爭讓與擔保合約書為上訴人所擬就之制式契約，其合約
      末段並已載明「此致上海商業儲蓄銀行」（見原審卷(一)39
      頁），自係上訴人所為之要約；又泰偉公司經審閱該合約
      內容，簽名並蓋章於立約人欄後，將該合約書交付上訴人
      收執，則係就上開要約而為承諾之意思表示；且上訴人已
      依該合約書前言之約定，出具應收帳款讓與擔保融資同意
      書（見原審卷(二) 165頁），是上訴人與又泰偉公司間即因
      意思合致而成立系爭讓與擔保合約（民法第153條第1項規
      定參照）。雖上訴人未於該合約書上簽名或蓋章，就該契
      約之成立仍不生影響。
    (二)本件揆諸系爭讓與擔保合約書前言所載意旨，又泰偉公司
      係將其對於應收帳款讓與擔保融資同意書所載特定買受人
      即買受商之應收帳款債權，讓與上訴人（見原審卷(一)35頁
      ）；再經參酌上訴人出具載明買受商為被上訴人之應收帳
      款讓與擔保融資同意書（見原審卷(二) 165頁）；復經徵諸
      又泰偉公司致交被上訴人「應收帳款債權轉讓通知書」載
      明：「…又泰偉公司已與上海商業儲蓄銀行簽訂應收帳款
      讓與擔保合約…自　年　月　日交貨發票日起，至上海商
      銀行通知本公司（指又泰偉公司）終止應收帳款讓與擔保
      合約日止，本公司對貴公司（指被上訴人）之所有應收帳
      款債將全數轉移予上海商業儲蓄銀行…」，經被上訴人於
      93 年3月24日回簽同意（見原審卷(一)10頁），而系爭讓與
      擔保合約迄未經上訴人終止等情形，足見又泰偉公司係將
      其對於被上訴人、自被上訴人受通知日即93年 3月24日起
      至系爭讓與擔保合約終止日止、已發生及將來發生之應收
      帳款債權，全數讓與上訴人。系爭讓與擔保合約所約定讓
      與之標的，雖包括將來債權在內，惟其讓與債權之範圍係
      可得確定，揆諸前揭說明，於將來債權得為請求時，即發
      生債權讓與之效力。是被上訴人抗辯系爭讓與擔保合約約
      定受讓債權之範圍不確定，應屬無效云云，殊不足取。
    (三)如前所述，又泰偉公司為擔保其對於上訴人之融資墊款債
      務，將其對於被上訴人之應收帳款債權讓與上訴人，雙方
      因而簽訂系爭讓與擔保合約書，性質上應屬信託的讓與擔
      保契約（最高法院70年臺上字第 104號、79年臺上字第10
      85號判例參照）。上開約定於現行信託法之規定並無違背
      ，且就讓與債權部分，亦無不實，是被上訴人另抗辯該合
      約實係以應付帳款作為融資擔保，就債權讓與部分，係通
      謀而為虛偽意思表示云云，亦不足取。雖依「應收款債權
      轉讓通知書」，又泰偉公司係指示被上訴人將貨款電匯至
      上訴人銀行土城分行帳號00000000000000之「又泰偉公司
      備償專戶」或簽發以上開帳戶為受款人之票據，而將票據
      寄送至上訴人銀行土城分行放款科（見原審卷(一)10頁）。
      惟查，上開備償專戶內之款項，係用以沖償又泰偉公司融
      資墊款債務應負擔之相關費用，尚非又泰偉公司所得自由
      支配，此觀系爭讓與擔保合約書第2條第2項之約定即明（
      見原審卷(一)36頁），自不得認係對又泰偉公司清償，是被
      上訴人執此抗辯系爭讓與擔保合約係通謀而為虛偽意思表
      示云云，亦不足取。
    (四)又泰偉公司係將其對於被上訴人自93年 3月24日起至系爭
      讓與擔保合約終止日止、已發生及將來發生之應收帳款債
      權，全數讓與上訴人，已如前述。至系爭讓與擔保合約書
      第1條第6項約定：「立約人（指又泰偉公司）應至少每月
      1 次或於出貨后10日內，該該筆或該月、該次所有應收帳
      款發票影本或正本、債權文件、確認之訂單、註明債權之
      文件、各債權之擔保及從屬權利及貴行要求之其他文件一
      併交付予貴行，且應告知主張各個債權所必要之一切情形
      ，並填具應收帳款讓與明細表及銷貨退回或銷貨折讓明細
      表」（見原審卷(一)36頁），係規範又泰偉公司對上訴人之
      義務，目的僅在使上訴人便於行使受讓之債權，非謂僅限
      又泰偉公司提出上開文件並填具應收帳款讓與明細表者，
      始屬系爭讓與擔保合約書所約定讓與之債權。是被上訴人
      又抗辯未經又泰偉公司依上開約定提出文件及應收帳款讓
      與明細表之債權，上訴人並未合法受讓云云，亦不足取。
      又依前述，又泰偉公司於讓與債權後，已於93年3月24 日
      通知被上訴人，依民法第297條第1項前段之規定，自已對
      被上訴人發生效力，殊無於各該債權到期後，再次通知被
      上訴人之必要。雖上訴人對又泰偉公司授信融資之額度，
      曾由 700萬元調整至 1,000萬元，上訴人並為此另行出具
      1,000萬元之「應收帳款讓與擔保融資同意書」 （見原審
      卷(一)58頁、卷(二)165頁及本院卷135、136頁）， 惟此與上
      訴人受讓債權之範圍無涉，上訴人或又泰偉公司自毋庸再
      次通知被上訴人。是被上訴人以上訴人出具 1,000萬元應
      收帳款讓與擔保融資同意書後，未再次通知伊，抗辯債權
      讓與對伊不生效力云云，亦不足取。
六、復查，被上訴人自認係由伊簽發系爭支票交與上訴人執有，
    其未據舉證，空言抗辯係因急迫、輕率、無經驗或被詐欺、
    脅迫而簽發該紙支票云云，殊不足取，則其據此撤銷簽發系
    爭支票之意思表示，即非有據。雖被上訴人簽交系爭支票時
    ，曾由上訴人出具收據內載：「此支票之款項 1,000萬元整
    ，暫由上海商業銀行土城分行保管，待日後本公司因又泰偉
    公司事件與貴行之債權債務糾紛達成和解並履行和解條件後
    復請發還」（見原審卷(一)14頁），然依其所載保管票款之意
    旨，並非不得提示，是被上訴人抗辯上訴人兌領系爭支票違
    反約定云云，亦不足取。又依被上訴人提出之應付帳款明細
    （見原審卷(一)114至122頁即本院卷29至37頁），其自93年 3
    月24日以後，不包括其以 2紙支票給付予上訴人之383萬6,0
    34元在內（見原審卷(一)41、42頁），對於又泰偉公司之應付
    帳款金額尚有1,309萬7,967元（此金額包括被上訴人在原審
    自認積欠又泰偉公司之貨款262萬0,852元在內─見原審卷(二)
    156頁及本院卷18頁、71頁背面）。 承前所述，上開債權業
    經上訴人自又泰偉公司受讓，並已依法通知被上訴人，被上
    訴人即負有對上訴人給付之義務。是縱被上訴人抗辯上開1,
    309萬7,967元，除5,103元外， 均已對又泰偉公司清償云云
    屬實（見本院卷 138頁背面），亦不得執以對抗上訴人。茲
    被上訴人簽發系爭支票交由上訴人提示兌現金額既僅為 1,0
    00萬元，並未逾上開1,309萬7,967元，則上訴人本於受讓債
    權之法律關係予以受領，自具有法律上之原因。是被上訴人
    請求上訴人返還該 1,000萬元並加計法定利息之不當得利，
    即屬無據。
七、綜上所述，被上訴人本於民法第 179條不當得利之規定，請
    求上訴人給付1,000萬元及自94年12月7日起至清償日止，按
    年息5%計算之利息部分，自屬不應准許。從而原審就上開部
    分之其中996萬0,119元本息部分，所為上訴人敗訴之判決，
    即有未洽，上訴人之上訴論旨指摘原判決此部分不當，求予
    廢棄改判，為有理由；就上開部分之其中3萬9,881元（其計
    算式為：10,000,000元-9,960,119元= 39,881元）本息部分
    ，所為被上訴人敗訴之判決，並無不合，被上訴人之附帶上
    訴論旨指摘原判決此部分不當，求予廢棄改判，為無理由。
八、至兩造其餘之攻擊或防禦方法及未經援用之證據，經本院斟
    酌後，認為均不足以影響本判決之結果，自無逐一詳予論駁
    之必要，併此敘明。
九、據上論結，本件上訴人之上訴為有理由，被上訴人之附帶上
    訴為無理由，依民事訴訟法第450條、第449條第 1項、第78
    條，判決如主文。
中　　華　　民　　國　　96　　年　　10　　月　　16　　日
                  民事第六庭
                      審判長 法  官 林鄉誠
                             法  官 許紋華
                             法  官 梁玉芬
正本係照原本作成。
如不服本判決，應於收受送達後20日內向本院提出上訴書狀，其
未表明上訴理由者，應於提出上訴後20日內向本院補提理由書狀
（均須按他造當事人之人數附繕本）上訴時應提出委任律師或具
有律師資格之人之委任狀；委任有律師資格者，另應附具律師資
格證書及釋明委任人與受任人有民事訴訟法第466條之1第1項但
書或第2項（詳附註）所定關係之釋明文書影本。
中　　華　　民　　國　　96　　年　　10　　月　　17　　日
　　　　　　　　　　　　　　 書記官 常淑慧
附註：
民事訴訟法第466條之1（第1項、第2項）：
對於第二審判決上訴，上訴人應委任律師為訴訟代理人。但上訴
人或其他法定代理人具有律師資格者，不在此限。
上訴人之配偶、三親等內之血親、二親等內之姻親，或上訴人為
法人、中央或地方機關時，其所屬專任人員具有律師資格並經法
院認為適當者，亦得為第三審訴訟代理人。
